臺灣新北地方法院刑事判決
111年度金訴字第1190號
公  訴  人  臺灣新北地方檢察署檢察官
被      告  葉健雄



指定辯護人 本院公設辯護人湯明純
上列被告因詐欺等案件，經檢察官提起公訴（111年度偵字第203
20號、第24191號），被告於準備程序中就被訴事實為有罪之陳
述，經告以簡式審判程序之旨，並聽取當事人、辯護人之意見後
，本院合議庭裁定由受命法官獨任進行簡式審判程序，並判決如
下：
    主  文
葉健雄犯三人以上共同冒用公務員名義詐欺取財罪，處有期徒刑
陸月；偽造之「臺灣臺北地方法院檢察署印」印文壹枚沒收；未
扣案之犯罪所得新臺幣壹萬壹仟元沒收，於全部或一部不能沒收
或不宜執行沒收時，追徵其價額。又犯三人以上共同冒用公務員
名義詐欺取財罪，處有期徒刑陸月；偽造之「臺灣臺北地方法院
檢察署印」、「法務部行政執行署台北凍結管制命令執行官印」
印文各壹枚均沒收；未扣案之犯罪所得新臺幣壹萬元沒收，於全
部或一部不能沒收或不宜執行沒收時，追徵其價額。應執行有期
徒刑拾月。
    事  實
一、葉健雄於民國110年12月17日，透過社群軟體臉書求職而加
    入真實姓名年籍不詳、通訊軟體MESSENGER暱稱「車業」所
    屬之詐欺集團（下稱本案詐欺集團），擔任取款之車手，而
    與「車業」及本案詐欺集團成員，共同意圖為自己不法之所
    有，基於三人以上共同冒用公務員名義詐欺取財、行使偽造
    公文書或準公文書、洗錢之犯意聯絡，分別為下列行為：
　㈠由本案詐欺集團不詳成員，於110年12月20日10時30分許，接
    續以電話或通訊軟體LINE與黃碧琇聯繫，分別假冒中正戶政
    事務所「李主任」、中正分局警官「張俊德」、臺灣臺北地
    方檢察署檢察官「林漢強」，向黃碧琇佯稱：其證件遭人盜
    用，涉及洗錢、詐欺案件，須交付現金辦理收押及交保程序
    云云，致黃碧琇陷於錯誤，於110年12月24日某時，至合作
    金庫銀行丹鳳分行，臨櫃提領新臺幣（下同）30萬元，並前
    往新北市新莊區新樹路206巷輔大金莊社區側門旁小巷弄內
    等候交款。嗣葉健雄依本案詐欺集團不詳男性成員之指示，
    先至新北市○○區○○路000號統一超商新樹門市，列印偽造之
    「臺北地檢署監管科收據」1紙，再於同日13時33分許，前
    往上開輔大金莊社區側門旁小巷弄內，交付上開偽造之「臺
    北地檢署監管科收據」予黃碧琇，並向黃碧琇收取30萬元後
    ，旋將30萬元贓款攜至桃園市龍岡萬坪公園（下稱萬坪公園
    ）廁所交給本案詐欺集團不詳男性成員，以此方式製造金流
    斷點，掩飾、隱匿詐欺犯罪所得之去向及所在，事後葉健雄
    獲得報酬1萬1,000元。
　㈡由本案詐欺集團不詳成員，於110年12月29日9時33分許，陸
    續以電話或LINE與汪玉蘊聯繫，分別假冒中華電信人員、16
    5專線警官、臺北刑警大隊長、主任「劉邦志」，向汪玉蘊
    佯稱：其個資及銀行帳戶遭人盜用，涉及販毒洗錢案件，須
    交付現金暫緩執行命令，名下帳戶才不會遭凍結云云，並以
    LINE傳送偽造之「臺北地方法院檢察署暫緩執行命令」、「
    法院公證帳戶申請書」照片予汪玉蘊，致汪玉蘊陷於錯誤，
    於同日13時30分許，至新北市○○區○○路0段000號板橋文化路
    郵局，臨櫃提領42萬1,800元，並前往新北市○○區○○街00號
    立安診所旁柱子等候交款。嗣葉健雄依本案詐欺集團不詳男
    性成員之指示，於同日13時44分許，前往前開立安診所旁柱
    子，向汪玉蘊收取42萬1,800元後，旋將42萬1,800元贓款攜
    至萬坪公園女廁內放置後離去，以此方式製造金流斷點，掩
    飾、隱匿詐欺犯罪所得之去向及所在，事後葉健雄獲得報酬
    1萬元。
二、案經黃碧琇、汪玉蘊分別訴由新北市政府警察局新莊分局、
    海山分局報請臺灣新北地方檢察署檢察官偵查起訴。
    理  由
一、上開犯罪事實，業據被告於警詢、偵查及本院審理中均坦承
    不諱，核與證人即告訴人黃碧琇於警詢時之證述、證人即告
    訴人汪玉蘊於警詢及偵查中之證述情節相符，並有偽造之「
    臺北地檢署監管科收據」、新北市政府警察局新莊分局刑案
    現場勘察報告、監視器時序表、110年12月24日監視錄影畫
    面截圖、告訴人黃碧琇提出之LINE對話紀錄、手機通話紀錄
    翻拍照片、合作金庫銀行存摺封面及內頁明細、告訴人汪玉
    蘊提出之郵局存摺封面及內頁明細、LINE對話紀錄及手機通
    話紀錄翻拍照片、110年12月29日監視錄影畫面截圖各1份在
    卷可稽，足徵被告之自白與事實相符，應堪採信，本案事證
    明確，被告上開犯行，堪以認定。
二、論罪科刑：
　㈠核被告就事實欄一㈠所為，係犯刑法第339條之4第1項第1款、
    第2款之三人以上共同冒用公務員名義詐欺取財罪、同法第2
    16條、第211條之行使偽造公文書罪及洗錢防制法第14條第1
    項之洗錢罪；就事實欄一㈡所為，係犯刑法第339條之4第1項
    第1款、第2款之三人以上共同冒用公務員名義詐欺取財罪、
    同法第216條、第211條、第220條第2項之行使偽造準公文書
    罪及洗錢防制法第14條第1項之洗錢罪。起訴書就事實欄一㈠
    部分，雖漏未引用刑法第216條、第211條之行使偽造公文書
    罪，惟於起訴書犯罪事實欄已明確記載被告此部分行使偽造
    公文書之犯行，本院自應予以審理；就事實欄一㈡部分，雖
    漏未起訴被告行使偽造準公文書、冒用公務員名義之犯行，
    惟該部分與已起訴部分，分別有想像競合之裁判上一罪及單
    純一罪之關係，為起訴效力所及，本院自得併予審理，附此
    敘明。
　㈡被告及本案詐欺集團成員偽造印文之行為，係偽造公文書之
    部分行為，渠等偽造公文書後復持以行使，其偽造之低度行
    為應為行使之高度行為吸收，均不另論罪。
　㈢被告與「車業」及本案詐欺集團成員間，就上開犯行，均有
    犯意聯絡及行為分擔，均為共同正犯。
　㈣被告就事實欄一㈠部分，係以一行為同時觸犯三人以上共同冒
    用公務員名義詐欺取財罪、行使偽造公文書罪及洗錢罪；就
    事實欄一㈡部分，係以一行為同時觸犯三人以上共同冒用公
    務員名義詐欺取財罪、行使偽造準公文書罪及洗錢罪，均為
    想像競合犯，均應從一重之三人以上共同冒用公務員名義詐
    欺取財罪處斷。
　㈤被告所犯上開2罪間，犯意各別，行為互殊，應予分論併罰。
　㈥被告於偵查及本院審理中就上開洗錢之犯行自白不諱，原應
    依洗錢防制法第16條第2項規定減輕其刑，惟被告所犯洗錢
    罪屬想像競合犯其中之輕罪，僅由本院於量刑時一併衡酌該
    部分減輕其刑事由。
　㈦按犯罪之情狀顯可憫恕，認科以最低度刑仍嫌過重者，得酌
    量減輕其刑，刑法第59條定有明文。考其立法理由：科刑時
    原即應依第57條規定審酌一切情狀，尤應注意該條各款所列
    事項，以為量刑標準，本條所謂「犯罪之情狀可憫恕」，自
    係指裁判者審酌第57條各款所列事項以及其他一切與犯罪有
    關之情狀之結果，認其犯罪足堪憫恕者而言，即必於審酌一
    切之犯罪情狀，在客觀上顯然足以引起一般同情，認為縱予
    宣告法定最低刑度猶嫌過重者，始有其適用（最高法院38年
    台上字第16號、45年台上字第1165號、51年台上字第899號
    判例意旨參照）。查被告所為係犯刑法第339條之4第1項第1
    款、第2款之罪，其法定最輕本刑均為1年以上有期徒刑，刑
    度不可謂不重，惟考量被告係擔任取款車手，聽人指示向告
    訴人黃碧琇、汪玉蘊收取詐欺款項，與上層策畫者及實際實
    行詐術者相比，惡性較輕，實際分得不法利益亦屬有限，且
    犯後始終坦承犯行，於本院審理時已與告訴人2人達成和解
    ，有本院調解筆錄1份附卷可憑，犯罪後之態度尚稱良好，
    如逕行科予重刑，未免過苛。本院綜合上開各情，認被告之
    犯罪情節，若科以該條之法定最輕本刑1年有期徒刑，實屬
    情輕法重，難謂符合罪刑相當性及比例原則，是被告之犯罪
    情狀，在客觀上足以使人感覺過苛而引起一般之同情，尚非
    無可憫恕，爰依刑法第59條規定，就被告犯行酌量減輕其各
    罪之刑。
　㈧爰以行為人之責任為基礎，審酌被告被告正值青年，不思以
    正當途徑賺取財物，因貪圖高額報酬，竟加入本案詐欺集團
    ，擔任取款車手工作，依指示收取及轉交被害人遭詐騙之款
    項，使被害人受有財產損害，並掩飾或隱匿犯罪所得款項，
    助長詐欺犯罪之猖獗、破壞金融秩序，增加被害人求償之困
    難，所為實不足取，惟念其犯後始終坦承犯行，且已與告訴
    人2人達成和解，有本院調解筆錄1份在卷可稽，兼衡被告之
    犯罪動機、目的、手段、於本案詐欺之分工及參與程度、所
    獲報酬比例非高，暨被告高中畢業之智識程度、目前從事餐
    飲業，月收入約3萬4千元至3萬6千元，家中尚有祖母需要扶
    養之生活狀況（見本院卷第60頁）等一切情狀，分別量處如
    主文所示之刑，及定其應執行之刑。
三、沒收：
　㈠扣案偽造之「臺北地檢署監管科收據」及未扣案偽造之「臺
    北地方法院檢察署暫緩執行命令」、「法院公證帳戶申請書
    」上，偽造之「臺灣臺北地方法院檢察署印」印文共2枚、
    「法務部行政執行署台北凍結管制命令執行官印」印文1枚
    ，均為偽造之印文，不問屬於犯人與否，均應依刑法第219
    條之規定沒收之。至上開偽造之「臺北地檢署監管科收據」
    公文書1紙，業經被告交付告訴人黃碧琇收受，已非屬被告
    所有，自不予宣告沒收；又偽造之「臺北地方法院檢察署暫
    緩執行命令」、「法院公證帳戶申請書」照片之電子檔案，
    業經本案詐欺集團成員以LINE傳送予告訴人汪玉蘊，其原始
    檔案及所在之電腦設備是否仍存在均有未明，是不予宣告沒
    收，附此敘明。
　㈡查被告本案犯行之犯罪所得分別為1萬1,000元、1萬元，業經
    被告供承在卷（111年度偵字第24191號卷第9、10、155、15
    7頁、111偵字第20320號卷第9頁、本院卷第48頁），未經扣
    案，亦未實際發還告訴人2人，爰均依刑法第38條之1第1項
    前段、第3項規定宣告沒收，如全部或一部不能沒收或不宜
    執行沒收時，追徵其價額。
　㈢至被告雖有向告訴人2人分別收取詐欺款項30萬元、42萬1,80
    0元，惟被告供稱上開款項已全數交給本案詐欺集團不詳男
    性成員等語（見111年度偵字第24191號卷第9頁、111偵字第
    20320號卷第9頁、本院卷第48頁），且依卷內事證不足以認
    定被告對於上開不法所得具有事實上之共同處分權限，自無
    從就此對被告為沒收或追徵之諭知。
據上論斷，應依刑事訴訟法第273條之1第1項、第299條第1項前
段，判決如主文。
本案經檢察官陳建勳提起公訴，檢察官陳炎辰到庭執行職務。
中　　華　　民　　國　 111　　年　　 8　　月　　30　　日
                  刑事第十五庭  法　官　黃湘瑩
上列正本證明與原本無異。
如不服本判決，應於判決送達後20日內敘明上訴理由，向本院提
出上訴狀 (應附繕本) ，上訴於臺灣高等法院。其未敘述上訴理
由者，應於上訴期間屆滿後20日內向本院補提理由書「切勿逕送
上級法院」。
                                書記官  廖宮仕
中　　華　　民　　國　　111 　年　　8 　　月　　30　　日

附錄本案論罪科刑法條全文：
洗錢防制法第14條
有第二條各款所列洗錢行為者，處7年以下有期徒刑，併科新臺
幣5百萬元以下罰金。
前項之未遂犯罰之。
前二項情形，不得科以超過其特定犯罪所定最重本刑之刑。

中華民國刑法第339條之4
犯第339條詐欺罪而有下列情形之一者，處1年以上7年以下有期
徒刑，得併科1百萬元以下罰金：
一、冒用政府機關或公務員名義犯之。
二、三人以上共同犯之。
三、以廣播電視、電子通訊、網際網路或其他媒體等傳播工具，
    對公眾散布而犯之。前項之未遂犯罰之。